【裁判字號】    89,易,25
【裁判日期】    890128
【裁判案由】    違反通訊保障及監察法
【裁判全文】
臺灣臺東地方法院刑事判決                            八十九年度易字第二五號
    公  訴  人  臺灣臺東地方法院檢察署檢察官
    被      告  乙○○
右列被告因違反通訊保障及監察法案件，經檢察官聲請簡易判決處刑 (八十八年度偵
字第二六０五號），本院判決如左：
    主      文
乙○○共同無故以錄音竊錄他人非公開之談話，處罰金參仟元（換算成新臺幣為玖仟
元），如易服勞役，以參佰元（即新臺幣玖佰元）折算壹日。
扣案的錄音機壹台、錄音帶貳捲、電話線壹條，均沒收。
    事      實
一、乙○○懷疑太太戴秀鳳有外遇，就找了當兵時所認識的朋友綽號「阿賢」（真實
    姓名不詳），以新臺幣四千元的代價，由阿賢僱請一位同樣不詳姓名的成年男子
    ，從民國八十八年八月二十一日開始，在臺東縣關山鎮永豐五十號甲○○（乙○
    ○的岳父）住宅北邊約一百尺處的電線桿，以錄音機、錄音帶及電話線架設在電
    線桿上的電話盒中，乙○○和阿賢以及該名裝設的成年男子，在沒有正當理由的
    情況之下，共同竊錄甲○○向中華電信股份有限公司租用的電話中所有非公開的
    談話內容。等到八十八年九月十三日，因戴秀鳳發覺電話中的聲音有異，才發現
    家中電話被非法竊錄的事情
二、本案是甲○○向臺東縣警察局關山分局提出告訴之後，由臺灣臺東地方法院檢察
    署檢察官偵查起訴。
    理      由
一、本案須先說明的是；檢察官是以簡易處刑聲請法院判決，但檢察官認為被告乙○
    ○觸犯通訊保障及監察法第二十四條第一項的違法監聽他人通訊罪，而聲請簡易
    判決，可是，本院認為本案所成立的犯罪，應屬於刑法第三百十五條之一第二款
    規定的無故竊錄罪（詳後述），而簡易處刑的案件並不適宜變更法條，以免對被
    告造成突襲性裁判，使被告在沒有防備的情況之下，突然換成其他的罪名審理，
    所以，依照刑事訴訟法第四百五十一條之一第四項但書第四款的規定，本案應適
    用通常刑事訴訟程序。
二、本案的被告乙○○對於非法竊錄太太戴秀鳳以及她的家人，在電話中的談話內容
    一事，被告在檢察官偵查與本院審理中都已明白承認。本案的證據，除了告訴人
    甲○○的指控之外，還有查扣到的錄音機、錄音帶以及電話線可以證明。本件犯
    罪事證明確，被告非法竊錄他人非公開談話內容的犯罪行為應可認定。
三、被告所觸犯的罪名是；刑法第三百十五條之一第二款的無故竊錄罪。而被告和綽
    號阿賢以及另外一名不詳姓名的成年男子之間，對於無故竊錄他人非公開談話的
    犯罪，具有犯罪故意的聯絡與犯罪行為的分擔，都是屬於共同正犯。附帶一提的
    是；本案的檢察官認為被告是觸犯通訊保障及監察法第二十四條第一項的違法監
    聽他人通訊罪。但是本院認為：通訊保障及監察法的立法由來，乃是因為「白色
    恐怖」時代，國家的情治機關，為了鞏固領導階層的威權統治，常常利用公權力
    掌控的機關來非法監聽人民，而違反憲法第十二條所保障的人民有「秘密通訊的
    自由」，所以，近年來，有識之士才大力鼓吹制定本法，以維護人民的秘密通訊
    自由。故該法從倡議、研擬到制定公布，其所規範的行為主體，一直是針對握有
    監聽權力的國家機關與公務員，因此，該法的行為主體乃是指有執行通訊監察職
    務的公務員、協助執行通訊監察的公務員以及其他從業人員（例如民營電信業者
    的員工）。因此，通訊保障及監察法第二十四條第一項所謂的「違法監察他人通
    訊者」，是指違反了通訊保障及監察法第五條第一項以及第七條第一項所規定核
  發通訊監察書的要件，又或者，雖然具備了核發通訊監察的要件，但是執行或協
    助的公務員超出核發通訊監察的範圍而監聽，本條並沒有包含私人的違法監察通
    訊在內；換句話說，該法在立法當時，根本就沒有把私人非法竊聽或竊錄的行為
    規範在內，有關的證明，我們還可以從八十八年四月二十三日立法院通過，總統
    公布生效的刑法新增第三百十五條之一的無故竊錄罪，在不到三個月的時間，通
    訊保障及監察法隨即施行（八十八年七月十六日生效），這當中立法過程的記憶
    猶新，立法院不大可能在刑法新增條文尚未施行滿三個月之際，就實質上地廢止
    新增的刑法條文（第三百十五條之一）；況且，從法條與法條之間的「體系解釋
    」來看，若不做這樣的解釋，那刑法新增的第三百十五條之一將永遠沒有適用的
    機會，這應該不是當初立法（指通訊保障及監察法）的本意，所以，本院的看法
    是：對於私人間的違法竊聽，並沒有適用通訊保障及監察法的餘地，還是應該回
    歸到刑法第三百十五條之一來加以適用。由於本案不論從檢察官起訴的目的或者
    本件侵害性行為的內容來看，二者是屬於同一範圍之內的社會基本事實，並沒有
    妨礙到本院對於本案犯罪事實的認定，故檢察官所起訴的法條應該變更。於是，
    本院在審酌被告犯罪的動機是懷疑太太有外遇，本件犯罪的情節輕微，對太太戴
    秀鳳家人的隱私權所造成的傷害不大，以及被告犯罪後的態度等一切情狀之後，
    量處如主文所記載的刑罰；而如果被告不願繳納罰金的話，並且諭知易服勞役的
    折算標準。
四、扣案的錄音機一台、錄音帶二捲和電話線一條，依照刑法第三百十五條之三的規
    定：「竊錄內容之附著物及物品，不問屬於犯人與否，沒收之」，應依法諭知沒
    收。
據上論斷，應依刑事訴訟法第二百九十九條第一項前段、第三百條，刑法第二十八條
、第三百十五條之一第二款、第三百十五條之三、第四十二條第二項，判決如主文。
本案經檢察官劉昀到庭執行職務
中      華      民      國      八十九    年      一    月      二十八  日
                                  臺灣臺東地方法院刑事庭
                                      法  官  甘  大  空
右正本證明與原本無異。
如不服本判決，應於判決送達後十日內向本院提出上訴狀。（須附繕本）
「切勿逕送上級法院」
      書記官  賴  淑  芬
中      華      民      國      八十九    年      二    月      三      日
附記：
刑法第三百十五條之一第二款：
有左列行為之一者，處三年以下有期徒刑、拘役或三萬元以下罰金：
二、無故以錄音、照相、錄影或電磁紀錄竊錄他人非公開之活動、言論或談話者。
刑法第三百十五條之三：
前二條竊錄內容之附著物及物品，不問屬於犯人與否，沒收之。


司法院資訊處製作；財團法人民間司法改革基金會備份。
